ACORDAO-COMPLETO-2514060

ACÓRDÃO 3142/2022 ATA 20/2022 - SEGUNDA CÂMARA

VISTOS, relatados e discutidos estes autos de Tomada de Contas Especial instaurada pelo Fundo Nacional de Saúde (FNS) , em desfavor da Sra. Adriane Maria Alves Maciel Monteiro, ex-Secretária Municipal de Saúde de Belo Jardim/PE, em razão de irregularidades na aplicação dos recursos do Sistema Único de Saúde (SUS) repassados para o aludido município, no exercício de 2012.
ACORDAM os Ministros do Tribunal de Contas da União, reunidos em Sessão da 2ª Câmara, diante das razões expostas pelo Relator, em:
9.1. com fundamento nos arts. 1º, inciso I, 16, inciso II, 18 e 23, inciso II, da Lei 8.443/1992, julgar regulares com ressalva as contas do Município de Belo Jardim/PE e da Sra. Adriane Maria Alves Maciel Monteiro, e dar-lhes quitação;
9.2. encaminhar cópia deste Acórdão ao Fundo Nacional de Saúde, ao Município de Belo Jardim/PE e à Sra. Adriane Maria Alves Maciel Monteiro, para ciência; e
9.3. arquivar os presentes autos.

Trata-se da tomada de contas especial instaurada pelo Fundo Nacional de Saúde (FNS), em razão de irregularidades na aplicação dos recursos do SUS repassados para a municipalidade, na modalidade fundo a fundo.

Segunda Câmara

Município de Belo Jardim/PE.

3. Responsáveis: Adriane Maria Alves Maciel Monteiro (XXX.762.054-XX) e Município de Belo Jardim/PE (10.260.222/0001-05).

13.1. Ministros presentes: Aroldo Cedraz (na Presidência) e Antonio Anastasia.
13.2. Ministro-Substituto convocado: Marcos Bemquerer Costa (Relator).
13.3. Ministro-Substituto presente: André Luís de Carvalho.

MARCOS BEMQUERER

Trata-se da Tomada de Contas Especial instaurada pelo Fundo Nacional de Saúde - FNS em desfavor do Município de Belo Jardim/PE e da Sra. Adriane Maria Alves Maciel Monteiro, ex-Secretária Municipal de Saúde, tendo por fundamento a não comprovação da boa e regular aplicação dos recursos do Sistema Único de Saúde (SUS) , repassados pelo FNS ao referido município no exercício de 2012, configurada pela ausência da documentação exigida para demonstrar o emprego  dos recursos destinados a programa de assistência farmacêutica básica nas unidades municipais de saúde. 
2.	Transcrevo, a seguir, com os devidos ajustes de forma, excerto da instrução da Secretaria de Controle Externo de Tomada de Contas Especial - SecexTCE na qual os fatos atinentes a este processo foram assim descritos e analisados (peça 57) :
"HISTÓRICO 
2. A instauração da presente Tomada de Contas Especial foi motivada pela constatação de irregularidades na aplicação de recursos do SUS em auditoria realizada pelo Departamento Nacional de Auditoria do SUS (Denasus) na Secretaria Municipal de Saúde do Município de Belo Jardim/PE no período de 18/11/2013 a 22/11/2013.
3. A fiscalização originou-se de demanda do Departamento de Polícia Federal (Ofício nº 255/2013-GAB/DPF/CRU/PE de 5/8/2013) e teve como objetivo inicial a apuração de denúncia de possível superfaturamento na aquisição de medicamentos para uso no Hospital Regional Júlio Alves de Lira.
4. Extrai-se do Relatório de Auditoria 13861 MS/Segep/Denasus e relatórios complementares (peças 12, 13 e 14) que a equipe do Denasus constatou numerosas irregularidades na aplicação dos recursos do SUS no município, enfocando-se nesta TCE a ausência de documentação comprobatória da execução de despesas correspondentes a diversas retiradas de recursos da conta corrente específica de movimentação de recursos do Bloco de Assistência Farmacêutica conforme a seguir detalhado.
5. Irregularidade: ausência de comprovação da realização de despesas correspondentes aos valores retirados da conta corrente específica de movimentação dos recursos transferidos pelo Fundo Nacional de Saúde ao FMS (conta corrente nº 23.687-X FMS-Belo Jardim/FNS BLAFB) no período de junho a dezembro de 2012 (Constatação 294506 do Relatório de Auditoria 13861 MS/Segep/Denasus) .
6. Em decorrência da análise nos extratos bancários da conta corrente n. 23.687-X (FMS-Belo Jardim/FNS BLAFB) , a equipe do Denasus consignou que a Secretaria Municipal de Saúde de Belo Jardim/PE não atendeu integralmente a solicitação de apresentação de comprovantes de despesas correspondentes aos diversos lançamentos devedores relativos a transferências, emissão de documento de ordem de crédito (DOC) e pagamentos de títulos, no montante de R$ 515.254,50.
7. Apontou-se que tais pagamentos foram efetuados com recursos provenientes dos fundos de investimentos no período de junho a dezembro de 2012 demonstrados no Anexo VI do relatório, em desacordo com o art. 63 da Lei 4.320/1964, art. 36 do Decreto nº 93.872/86, art. 34 da PT/GM/MS n. 204/07, bem como o contido no art. 1 da Lei 8.159/1991. 
Tabela 1 - Retiradas de recursos efetuados pela Prefeitura Municipal de Belo Jardim/PE na conta do FMS - BLAFB sem correspondente comprovação de aplicação.
	Data do pagamento
	Valor (R$) 

	6/6/2012
	3.569,50

	16/8/2012
	910,00

	30/8/2012
	644,80

	21/9/2012
	303.000,00

	24/9/2012
	1.879,00

	Total
	310.003,30

		           Fonte: Denasus/Constatação 294506 do Relatório de Auditoria 13.861/MS/ Segep/Denasus
8. No relatório produzido pelo tomador de contas (peça 18) , estão circunstanciados os fatos acima relatados e imputada responsabilidade pelo dano ao erário oriundo das irregularidades na aplicação dos recursos repassados pelo FNS ao município de Belo Jardim/PA, no exercício de 2012, à Sra. Adriane Maria Alves Maciel Monteiro, ex-secretária municipal de Saúde.
9. Informa-se nos relatórios do Denasus e do Tomador de Contas que a Sra. Adriane Maria Alves Maciel Monteiro foi regularmente notificada pelo Denasus em 30/4/2014 acerca das referidas constatações, conforme aviso de recebimento constante dos autos (peça 2) . 
10. A responsável apresentou justificativas ao Denasus acerca da imputação de não comprovação da regularidade da aplicação dos recursos do SUS durante sua gestão (peça 11, p. 1-4) , fazendo referência ao envio de documentos comprobatórios. 
11. O Denasus acolheu parcialmente as justificativas da ex-secretária municipal e manteve parte da imputação de débito original, conforme relatório complementar (peça 12) . A equipe de auditoria concluiu que foram apresentados documentos aptos a comprovar a regularidade de despesas no valor de R$ 205.251,20. Portanto, do valor total do débito de R$ 515.254,50 relativo ao período junho dezembro/2012, foram mantidas as impugnações equivalentes ao montante de R$ 310.003,30. 
12. Ressalte-se que a documentação integrante da defesa não foi juntada integralmente aos autos deste processo, tendo sido anexados alguns documentos relativos à movimentação financeira de contas do Fundo Municipal de Saúde, além de outros documentos relativos ao pagamento de despesas relativas a contrato de prestação de serviços médicos e aquisição de medicamentos (peça 15) .
13. Não tendo sido recolhido o valor do débito remanescente pela responsável no prazo fixado, o FNS instaurou a presente Tomada de Contas Especial.
14. O Ministério da Transparência, Fiscalização e Controladoria-Geral da União emitiu relatório e certificado de auditoria concluindo pela responsabilidade da responsável pelos ilícitos geradores de dano ao erário e certificou a irregularidade de suas contas (peças 19 e 20, respectivamente) . O dirigente do Órgão de Controle Interno emitiu parecer de sua competência, bem assim houve pronunciamento ministerial (peças 21 e 22, respectivamente) .
15. Constatou-se na primeira instrução do feito nesta Unidade Técnica (peça 25) que estão satisfeitos os pressupostos de constituição e desenvolvimento válido e regular e havia evidências documentais suficientes para sustentar a imputação das irregularidades geradoras do dano ao erário. Registrou-se, todavia, que o extrato de movimentação bancária da conta específica e parte dos documentos apresentados pela responsável em sua defesa ao FNS não havia sido juntada aos autos.
16. Em consequência, propôs a citação da Sra. Adriane Maria Alves Maciel Monteiro (CPF XXX.762.054-XX) para apresentação de alegações de defesa e/ou recolher aos cofres do Fundo Nacional de Saúde o valor do débito apurado em razão da ausência de comprovação da boa e regular aplicação dos recursos do SUS - Bloco da Assistência Farmacêutica Básica transferidos pelo FNS ao Fundo Municipal de Saúde de Belo Jardim/PE, no período de junho a dezembro de 2012, em razão da realização de retiradas da conta corrente específica de movimentação financeira (conta corrente nº 23.687-X FMS-Belo Jardim/FNS BLAFB) sem correspondente documentação comprobatória da aplicação nas finalidades legais.
17. Considerando a ausência de documentos relevantes para a análise de eventual defesa da responsável, propôs-se a realização concomitante de diligência ao Departamento Nacional de Auditoria do SUS para apresentação de cópia dos seguintes documentos:
	a) documentos apresentados pela Sr. Adriane Maria Alves Maciel Monteiro juntamente com a peça de defesa ofertada em resposta à notificação do Denasus;
	b) extrato bancário de movimentação da conta corrente específica do FMS - BLAFB (conta corrente 23687-x, agência 721-8, Banco do Brasil) e das aplicações financeiras a ela vinculadas mencionadas no relatório de auditoria.
18. Promovida a citação alvitrada (peças 28-29) , verifica-se que a responsável apresentou alegações de defesa acompanhadas de documentação a título de suporte probatório (peça 34) .
19. Em nova instrução do feito (peça 35) , esta unidade técnica examinou as alegações de defesa apresentada e concluiu por sua rejeição por entender que a documentação comprobatória trazida pela defendente se mostra insuficiente para demonstrar a aplicação dos recursos impugnados em despesas com saúde no município. Em consequência, propôs-se julgar irregulares as contas da defendente, condenando-a ao ressarcimento do débito e aplicando-lhe multa.
20. Em sua manifestação (peça 36) , o Ministério Público junto a este TCU divergiu da proposta formulada por entender que os documentos trazidos pela defendente seriam suficientes para comprovar as aplicações em despesas com aquisição de medicamentos. Quanto ao valor de R$ 303.000,00 transferido da conta específica para a conta Tesouro Municipal, entendeu-se que havia indicativos de que os recursos foram alocados em ações de saúde, alterando-se tão somente o bloco de destinação. 
21. Ante o exposto, o representante do Ministério Público de Contas propôs a citação do Município de Belo Jardim/PE.
22. Ao ter presentes os autos, o Relator Ministro-Substituto Marcos Bemquerer Costa determinou, ante as razões expostas pelo Parquet especializado e considerando o teor do Acórdão 1072/2017-TCU-Plenário, a esta Secex-TCE a realização da citação do Município de Belo Jardim/PE, em solidariedade com a Sra. Adriane Maria Alves Maciel Monteiro, para apresentação de alegações de defesa acerca das ocorrências apuradas neste feito (peça 37) . 
23. Determinou, ainda, que esta Unidade Técnica promovesse nova citação da Sra. Adriane Maria Alves Maciel Monteiro, desta vez em solidariedade com o ente municipal, para apresentação de novos elementos de defesa, se assim o desejar.
24. Levadas a efeito as medidas determinadas pelo relator (peças 44-46 e 50) , verifica-se que os representantes legais do Município de Belo Jardim/PE não apresentaram qualquer manifestação em resposta à citação e tampouco recolheram o débito imputado.
25. A Sra. Adriane Maria Alves Maciel Monteiro, por sua vez, apresentou as alegações de defesa que integram a peça 54.
EXAME DOS PRESSUPOSTOS PROCESSUAIS DA IN 71/2012
Viabilidade do estabelecimento regular do contraditório 
26. Verifica-se que o interstício entre as datas de ocorrência das irregularidades geradoras do dano ao erário, ausência de comprovação da aplicação de recursos transferidos no exercício de 2012, e a data da primeira notificação válida dos dirigentes responsáveis é inferior a dez anos. 
27. Conforme acima consignado, a primeira notificação dando ciência à Sra. Adriane Maria Alves Maciel Monteiro das constatações da auditoria do Denasus ocorreu em 30/4/2014. 
28. Considerando que os marcos iniciais e finais de contagem acima indicados, não houve transcurso de prazo superior a dez anos entre as datas de ocorrência das irregularidades em questão e a primeira notificação válida.
29. Em tais circunstâncias e em juízo preliminar, não há óbice ao estabelecimento regular do contraditório, considerando o parâmetro estabelecido no art. 6º, inciso II, da Instrução Normativa TCU 71/2012.
Quantificação do dano e valor mínimo para instauração
30. Conforme se extrai do relatório do Tomador de Contas Especial e do Relatório de Auditoria 13861 MS/SGEP/Denasus, os débitos associados às irregularidades constatadas alcançam valor histórico total de R$ 310.003,30, equivalente ao montante de R$ 446.430,32, atualizado até 13/9/2018 (peça 23) .
31. Os critérios adotados para quantificação apresentam conformidade com o disposto na IN TCU 71/2012 com a redação dada pela IN TCU 76/2016 e jurisprudência do Tribunal sobre a matéria.
32. Conforme demonstrado nos relatórios de cálculo de débito (peça 24) , as irregularidades acima descritas configuram prejuízo ao erário, cujo valor atualizado até 1º/1/2017 é de R$ 421.657,92, superior ao limite de R$ 100.000,00, fixado pelo art. 6º, inciso I, da Instrução Normativa TCU 71/2012, com a redação dada pela IN TCU 76/2016. 
Verificação do Prazo de Prescrição da Pretensão Punitiva
33. Observa-se não ter se consumado a prescrição da pretensão punitiva por parte do TCU que, nos termos do entendimento firmado no Acórdão 1441/2016-TCU-Plenário (Rel. Ministro Benjamin Zymler) , subordina-se ao prazo geral de prescrição indicado no art. 205 do Código Civil, qual seja, dez anos contados a partir da data de ocorrência da irregularidade sancionada, nos termos do art. 189 do Código Civil. 
34. As irregularidades discutidas nesta TCE ocorreram nos exercícios de 2012, portanto, há menos de dez anos, tendo o prazo prescricional sido interrompido com o despacho que ordenou a citação em 21/9/2018 (peça 27) .
EXAME TÉCNICO
Caracterização das irregularidades geradoras do dano ao erário.
35. Extrai-se do acima sintetizado que o tomador de contas identificou como ilícito gerador do dano a ausência de comprovação da boa e regular aplicação de parte dos recursos repassados pelo FNS para execução do programa de assistência farmacêutica básica no município em referência no exercício de 2012, conforme detalhado em relatório de fiscalização do Denasus. 
36. O trabalho de auditoria do Denasus resultou na constatação de ausência de comprovação da aplicação de parte dos recursos do SUS ao município devido à não-apresentação da documentação comprobatória das despesas realizadas com os recursos do bloco da assistência farmacêutica básica (BLAFB) .
37. A ausência de comprovação da boa e regular aplicação dos recursos transferidos em razão da ausência de documentos que permitam a formação de juízo quanto à regular execução físico-financeira do objeto configura violação ao disposto no art. 37, caput c/c o art. 70, parágrafo único, da Constituição da República Federativa do Brasil, art. 93 do Decreto-lei 200/67, art. 66 do Decreto 93.872/1996.
38. A realização de pagamentos sem o devido suporte documental que demonstre a efetiva contraprestação em bens e serviços acarreta a presunção relativa da existência de dano ao erário, conforme entendimento jurisprudencial pacífico desta Corte de Contas. A regularidade do pagamento de despesas com recursos públicos somente é assegurada com a observância dos procedimentos prévios de empenho e liquidação da despesa fixados na Lei 4.320/1964 e demais normas regentes.
39. Na seara do Direito Financeiro, é cediço que cabe ao responsável demonstrar, por meio da documentação exigida na legislação de regência, a boa e regular aplicação dos recursos públicos federais geridos, em obediência ao disposto nos arts. 70, parágrafo único, da Constituição Federal; 93 do Decreto-Lei nº 200/1967 e 66 e 145 do Decreto nº 93.872/1986. 
40. Ante esse arcabouço normativo, a gestora municipal deveria comprovar que as aplicações de recursos do SUS foram concretizadas por meio de pagamentos a credores pela efetiva prestação de serviços à Administração Pública, devendo igualmente ser comprovada a vinculação às finalidades legais específicas da fonte de recursos.
41. No caso sob exame, essa demonstração mostrou-se parcialmente inviabilizada pela ausência de documentos de despesa que comprovem a regularidade de parte dos saques efetuados na conta corrente do FMS de Belo Jardim/PE que recebeu recursos do Bloco da Assistência Farmacêutica Básica em 2012 e pela movimentação irregular dos recursos financeiros.
42. Conforme apontado no relatório complementar à peça 12, a Sra. Adriane Maria Alves Maciel Monteiro apresentou defesa ao Denasus alegando a regularidade da aplicação dos saques de recursos impugnados na auditoria, tendo juntado documentos para suportar suas alegações. 
43. A ex-gestora sustentou que parte das impugnações consignadas no relatório do Denasus se deveu a transferências de recursos da assistência farmacêutica para pagamentos de serviços médicos em razão de contingência financeira enfrentada pela municipalidade. À vista dos documentos apresentados, o Denasus acolheu parcialmente as justificativas, mas manteve impugnações em relação às retiradas sem a devida comprovação de aplicação nas finalidades legais.
44. A despeito de não ter sido anexada a documentação integral apresentada pela responsável, verifica-se que o débito remanescente de maior materialidade (98% do total) encontra-se evidenciado por documento de transferência de recursos de R$ 303.000,00 da conta corrente específica do FMS - BLAFB (conta corrente 23687-x, agência 721-8, Banco do Brasil) para outra conta do FMS (BJ Recursos do Tesouro Municipal n. 26528-8, agência 721-8, Banco do Brasil) (peça 15, p. 1) .
45. Dentre os documentos comprobatórios juntados aos autos, encontram-se notas de empenho, recibos e comprovantes de transferência de recursos da conta do FMS - Recursos do Tesouro Municipal para pagamento de empresa prestadora de serviços médicos (peça 15, p. 2-11) .
46. A jurisprudência pacífica desta Corte considera indispensável à comprovação da regular aplicação de transferências a demonstração do vínculo causal entre as despesas realizadas e os recursos federais recebidos (Acórdão 933/2013-TCU-Plenário - Ministra Ana Arraes, 6098/2017 - TCU - Primeira Câmara - Rel. Ministro Benjamin Zymler e 9544/2017 - TCU - Segunda Câmara - Rel. Min. Augusto Nardes, dentre muitos outros) . 
47. Nesse sentido, a transferência de recursos da conta específica do FMS - BLAFB para outra conta corrente para realização de pagamentos viola a regra contida no art. 12, caput e § 4º, da Lei Complementar 141/2012 que determina que os pagamentos com recursos do SUS devem ser feitos da conta específica para o credor por intermédio de cheque nominativo, ordem bancária ou transferência identificada. A transferência de recursos para outra conta corrente constitui obstáculo à verificação do vínculo causal dos recursos sacados com a despesa espelhada nos comprovantes trazidos pela responsável. 
48. Além disso, a alegada limitação de recursos financeiros nos cofres municipais não foi comprovada e tampouco constitui, salvo juízo excepcional, justificativa aceitável para utilização de recursos da assistência farmacêutica para pagamento de serviços médicos terceirizados, procedimento que contraria o disposto no art. 6º da Portaria GM/MS 204/2007.
Individualização de condutas e culpabilidade
49. Considerando os ilícitos acima identificados, a imputação de responsabilidade atende aos pressupostos estabelecidos na jurisprudência desta Corte de Contas. Com efeito, há elementos para individualizar as condutas, o nexo de causalidade entre estas e as irregularidades geradoras do dano e está caracterizada a atuação, no mínimo culposa, dos responsáveis. 
50. O tomador de contas e a equipe do Denasus responsabilizaram pela ausência de comprovação da regularidade de aplicação dos recursos do BLAFB a então secretária municipal de Saúde de Belo Jardim/PE no período de 1º/6/2011 a 31/12/2012, conforme discriminado nos documentos juntados aos autos (peça 1) .  
51. Cumpre observar que, conforme disposto no art. 9º, caput e inciso III, da Lei n. 8.080/1990, é competência do secretário municipal de saúde a gestão do Sistema Único de Saúde (SUS) na esfera municipal. Portanto, a titular da secretaria deve responder pela omissão quanto à comprovação da aplicação dos recursos do SUS transferidos ao fundo municipal de saúde ante o descumprimento do dever constitucional de prestar contas.
52. Há fortes indícios de culpabilidade da referida agente, uma vez que deveria ter comprovado que a aplicação dos recursos em questão ocorreu em conformidade com as normas aplicáveis e que foram atingidos os objetivos fixados nas normas regentes do programa de assistência farmacêutica e no planejamento das ações do SUS no município. 
53. Verifica-se, portanto, que se encontram elementos probatórios nos autos que autorizam a responsabilização da Sra. Adriane Maria Alves Maciel Monteiro (CPF XXX.762.054-XX) pelos ilícitos geradores de dano ao erário.
54. Quanto à responsabilidade da pessoa jurídica de direito público, fundamentou-se no entendimento do MP/TCU de que há indícios de que os recursos em questão foram aplicados em ações de saúde de responsabilidade do município. Na visão do Parquet, os documentos apresentados pela defendente em resposta à citação inicial seriam indicativos de que os recursos foram alocados em ações de saúde, alterando-se tão somente o bloco de destinação.
55. Considerando os indícios de aplicação na função saúde em benefício da comunidade local, estaria caracterizada a figura do desvio de objeto na aplicação dos recursos transferidos pelo FNS. Em tais circunstâncias, a responsabilidade pelo ressarcimento incidiria sobre o município, conforme o disposto no art. 27, inciso I, da Lei Complementar 141/2012 e subitem 9.3.2 do Acórdão 1072/2017-TCU-Plenário, a seguir reproduzido:
'9.3.2. com relação aos débitos decorrentes de desvio de objeto ou finalidade:
9.3.2.1. o art. 27, inciso I, da Lei Complementar 141/2012 impõe a obrigação de devolução dos valores aplicados indevidamente, não fazendo distinções entre o desvio de objeto e o de finalidade;
9.3.2.2. considerando que as despesas irregulares são realizadas em benefício da comunidade local, cabe, na linha do que determina o art. 3º Decisão Normativa TCU 57/2004 e o art. 27, inciso I, da Lei Complementar 141/2012, ao ente federado a obrigação de recompor, com recursos próprios, os valores gastos indevidamente, atualizados monetariamente, ao fundo de saúde do ente beneficiário do repasse, podendo, ainda, haver a responsabilização solidária do agente público causador da irregularidade e a sua apenação com multa;'
Exame das Respostas às Citações
Revelia do Município de Belo Jardim/PE (CNPJ 10.260.222/0001-05) 
56. Apesar de terem tomado ciência dos expedientes citatórios que lhes foram encaminhados, conforme atestam os avisos de recebimento (AR) que compõem a peça 50, os representantes legais do ente federativo não apresentaram alegações de defesa tampouco recolheram os débitos decorrentes das irregularidades mencionadas nos expedientes respectivos.
57. Preliminarmente, cumpre tecer breves considerações sobre a forma como são realizadas as comunicações processuais no TCU. A esse respeito, destacam-se o art. 179 do Regimento Interno do TCU (Resolução 155, de 4/12/2002) e o art. 4º, inciso III, § 1º, da Resolução TCU 170/2004.
58. O teor das referidas normas evidencia que a validade da citação via postal não depende de que o aviso de recebimento seja assinado pelo próprio destinatário da comunicação, o que dispensa, no caso em tela, a entrega do AR em 'mãos próprias'. A exigência da norma é no sentido de o Tribunal verificar se a correspondência foi entregue no endereço correto, residindo aqui a necessidade de certeza inequívoca.
59. Não é outra a orientação da jurisprudência do TCU, conforme se verifica dos Acórdão 3648/2013-TCU-Segunda Câmara, Relator Ministro José Jorge; 1019/2008 - TCU - Plenário, Rel. Min. Benjamin Zymler) e 1526/2007 TCU Plenário, Rel. Min. Aroldo Cedraz, dentre muitos outros.'
60. A validade do critério de comunicação processual do TCU foi referendada pelo Supremo Tribunal Federal, nos termos do julgamento do MS-AgR 25.816/DF, por meio do qual se afirmou a desnecessidade da ciência pessoal do interessado, entendendo-se suficiente a comprovação da entrega do 'AR' no endereço do destinatário.
61. No caso sob exame, as citações mostram-se válidas por terem sido efetuadas nos endereços disponíveis nas bases de informação utilizadas por este Tribunal. Ademais, os responsáveis compareceram aos autos para requerer dilação do prazo de defesa, conforme acima consignado, estando comprovada inequivocamente a ciência da citação sob exame.
62. Ao não apresentarem alegações de defesa, os representantes do município optaram por não exercer o direito ao contraditório e à ampla defesa, princípios insculpidos na Constituição da República Federativa do Brasil de 1988, bem como não se desincumbiram do ônus de produzir provas da regular aplicação dos recursos sob sua responsabilidade. 
63. Assim sendo, deve o ente público citado ser considerado revel, dando-se prosseguimento ao processo nos termos do art. 12, §º 3, da Lei 8.443/1992.
64. Conforme assentado na jurisprudência deste TCU, em sede de processos de contas, a configuração da revelia não gera presunção de veracidade das irregularidades atribuídas aos responsáveis revéis, sendo indispensável ao julgamento pela irregularidade das contas a presença de prova suficiente da fatos e condutas contrários à lei (Acórdão 4704/2014-TCU-Primeira Câmara - Rel. Min. Bruno Dantas, 2369/2013 - TCU - Primeira Câmara - Rel. Min. Benjamin Zymler, 2070/2015 - TCU - Plenário - Rel. Min. Vital do Rêgo, dentre muitos outros) . 
65. Procedendo-se a novo exame dos elementos probatórios colacionados na instrução, entende-se que, com as devidas vênias ao entendimento do Ministério Público/TCU, não estão presentes nestas contas os pressupostos para imputação de responsabilidade pelo débito ao Município de Belo Jardim/PE pelas razões a seguir desenvolvidas.
Alegações de defesa da Sra. Adriane Maria Alves Maciel Monteiro
66. A defendente sustenta que todos os saques de recursos impugnados na citação corresponderam a despesas efetuadas em proveito do Município de Belo Jardim, conforme estaria comprovado pelos documentos anexos à defesa.
67. Relativamente ao saque de R$ 644,80, em 30/8/2012, afirma que se destinou à compra de 2.520 unidades de Estearato de Eritromicina e 1.000 de Haloperidol da empresa Depósito Geral de Suprimentos Hospitalares Ltda., em razão do Pregão Presencial n. 003/2012. 
68. A retirada de R$ 910,00, 16/8/2012, teria sido empregado na aquisição de 100 unidades de insulina regular junto à empresa Drogafonte Ltda. (Pregão Presencial n. 003/2012) .
69. Quanto ao valor de R$ 1.879,00, corresponderia ao resultado da soma de duas despesas no valor de R$ 819,00 e R$ 1.060,00 para aquisição de medicamentos realizado à empresa Drogafonte Ltda. (Pregão Presencial 1.003/2012) .
70. O montante de R$ 1.060,00 teria sido destinado à aquisição 2.000 unidades de Ácido Valpróico e o valor de R$ 819,60, para compra de 2.100 unidades de dexametasona.
71. O débito no valor de R$ 3.509,50, em 6/6/2012, corresponderia à soma de três despesas, realizadas na mesma data: a) R$ 3.200,00 foi utilizado na compra de 40.000 unidades de cloridrato de amitriptilina junto à empresa Orogafotti Ltda; b) R$ 280,00 destinados à aquisição de 50 unidades de hidrocortisona junto à Cirúrgica Montebello Ltda; e c) R$ 89,50 7.000 unidades de ranitidina adquiridas da mesma fornecedora.
72. Relativamente ao montante de R$ 303.000,00, transferido para outra conta corrente do FMS teriam sido utilizados da seguinte forma:
	a) os valores de R$ 16,80, R$ 50,40 e R$ 168,00 correspondem a cheques repassados, em 17/9/2012, às senhoras Juliana Maria dos Santos Matias, Lenira da Silva Vitalino e Josefa Santos de Andrade, respectivamente, para custear despesas com diárias e locomoção para paciente em Tratamento Fora de Domicílio;
	b) o valor de R$ 612,41 foi aplicado, em 21 de setembro de 2012, no Fundo de Investimento Banco do Brasil Renda Fixa Curto Prazo Supremo Setor Público;
	c) as duas retiradas nos valores de R$16.562,30 e R$ 285.590,00, destinaram-se ao pagamento, em 21/9/2012, à empresa Medsenior Serviços em Saúde, em razão da prestação de serviços de plantão médico nas especialidades de clínico geral, ginecologia. obstetrícia, anestesista e cirurgia geral e consultas médicas ambulatoriais do Hospital Julio Alves de Lira (Pregão Presencial n. 6/2012) . 
73. Segundo a defendente, após as retenções tributárias, a municipalidade deveria pagar à empresa Medsenior o montante de R$ 362.252,39. Parte deste valor, nos montantes de R$ 16.562,30 e R$ 285.590,00, foi transferido em 21 de setembro de 2012. 
74. Aduz que o resultado da soma das seis despesas realizadas é de R$ 302.999,91. Conforme se verifica do extrato bancário, a diferença de R$ 0,09 (nove centavos) , para totalizar o montante de R$ 303.000,00 originalmente transferido, permaneceu na conta corrente n. 26.526-8, ag: 721-8, FMS-BJ Recursos Tesouro Municipal.
75.  Apesar de reconhecer que o valor de R$ 303.000,00 não foi aplicado no custeio de gastos com a assistência farmacêutica, afirma estar comprovada aplicação em ações de saúde municipais.
76. No entender da defendente, caracterizou-se meramente desvio de objeto na hipótese, uma vez que os recursos teriam sido direcionados para o pagamento de despesa com serviços médicos prestados por sociedade empresária contratada pela municipalidade.
77. Cita precedentes desta Corte de Contas em tomadas de contas especiais nos quais se entendeu que, configurado o desvio de objeto e não de finalidade na aplicação de recursos de transferências, considera-se descaracterizado o dano ao erário e julgam-se as contas regulares com ressalvas.
78. Pleiteia que se aplique tal entendimento aos recursos em debate e, caso não acolhida essa pretensão, que se impute o débito ao Município de Belo Jardim/PE, nos termos da Decisão Normativa 57/2004 e jurisprudência deste Tribunal sobre a matéria.
79. A defendente sustenta que os fatos sob exame se enquadrariam em estado de necessidade administrativa como excludente de responsabilização de sua condutado como qualidade de secretária municipal de saúde do Município de Belo Jardim/PE.
80. Aduz que os valores de R$ 16.562,30 e R$ 285.590,00 destinaram-se ao pagamento da empresa Medsenior Serviços em Saúde em razão da prestação de serviços de plantão médico nas áreas de clínico geral, ginecologia, obstetrícia, anestesista e cirurgia geral e consultas médicas ambulatoriais do hospital Julio Alves de Lira.
81. A destinação de tais recursos para o pagamento dos serviços em questão teria se dado em contexto de dificuldades financeiras da municipalidade, da inexistência de recursos para saldar o compromisso financeiro em questão. A decisão de desviar os recursos do objeto teria atendido a imperativo de proteger um interesse público essencial em situação de perigo iminente.
82. Aduz não ter dado causa à falta de recursos e de recursos em caixa e que agiu da única maneira que era possível para assegurar a continuidade dos serviços de saúde em benefício da população do município.
Análise
83. Constata-se que os argumentos de defesa ora manejados pela defendente ostentam, no essencial, o mesmo teor das alegações ofertadas em resposta à citação anteriormente efetuada neste processo.
84. Relativamente à parcela de maior materialidade do débito no valor de R$ 303.000,00, a responsável reconhece que ordenou a transferência irregular de recursos da conta específica do FMS-BLAFB para outra conta do fundo municipal de saúde (conta corrente n. 26.526-8, agência: 721-8, FMS-BJ Recursos Tesouro Municipal, Banco do Brasil) . 
85. Conforme acima evidenciado, esse procedimento constitui violação das normas legais e dificulta a aferição do nexo de causalidade entre os recursos retirados da conta corrente específica e as despesas supostamente com eles custeadas.
86. É cediço que a comprovação da regular aplicação de recursos públicos de transferências intergovernamentais não prescinde da demonstração do vínculo causal entre os valores transferidos e a execução dos gastos nas finalidades fixadas em lei ou pacto administrativo. A prova do referido vínculo causal consiste na evidenciação de que os recursos financeiros repassados pela União transitaram da conta bancária do ente público executor para pagamento de despesas com prestação de serviço ou fornecimento de bem destinado ao atendimento de ações ou programas governamentais na forma da lei.
87. A comprovação do nexo causal, portanto, demanda a demonstração simultânea do regular fluxo financeiro dos pagamentos (conforme extratos bancários, recibos e comprovantes de transferência) e a comprovação inequívoca do direito dos beneficiários dos desembolsos mediante documentos como contrato administrativo, nota de empenho, notas fiscais devidamente atestadas, relatórios de fiscalização, termos de recebimento ou outros comprovantes da efetiva prestação do serviço ou fornecimento do bem à Administração Pública.
88. No presente caso, a movimentação confessadamente irregular se soma à constatação de que os recursos transferidos teriam sido utilizados para pagamento de múltiplas despesas de diversas naturezas, como custeio de despesas com tratamento fora do domicílio, despesas com serviços médicos e até mesmo aplicação em fundo de investimento de renda fixa.
89. A aplicação em fundo de investimento, obviamente, não pode ser considerada despesa com saúde e, portanto, não pode ser aceita como comprovação de aplicação dos recursos do BLAFB em benefício do município. Como os recursos permaneceram vinculados à conta específica do Tesouro Municipal, deveriam ter sido restituídos com a devida correção, o que não foi comprovado. Ante a impossibilidade de aferir o destino dado ao valor em questão, permanece caracterizado o dano aos cofres do FNS.
90. Quanto aos pagamentos à sociedade empresária Medsenior, verifica-se que foram efetuadas três transferências de valores diferentes da conta corrente sob análise (R$ 16.562,30 e R$ 285.590,00, em 21/9/2012, e R$ 60.100,00 em 24/9/2012) , sendo as duas primeiras com recursos transferidos irregularmente da assistência farmacêutica (peça 34, p. 22) . A responsável juntou à defesa original duas notas fiscais emitidas pela Medsenior nos valores de R$ 373.442,70 e R$ 13.993,00 (peça 34, p. 77-78) , bem como comprovantes bancários que evidenciam que os valores foram efetivamente transferidos à citada empresa (peça 34, p. 79; 81; 82 e 84) .
91.Verifica-se que a documentação apresentada pela defendente se mostra apta tão somente a demonstrar que os recursos financeiros foram transferidos da conta corrente do Tesouro Municipal para a referida pessoa física. Para demonstração do nexo causal entre os recursos em questão e a execução de despesas com saúde de responsabilidade do município seria indispensável a comprovação documental de que a referida empresa prestou serviços de saúde no âmbito do SUS compatíveis em datas e valores com os desembolsos. 
92. Não foram apresentados, todavia, elementos comprobatórios idôneos para comprovar que a beneficiária dos pagamentos efetivamente prestou os serviços médicos declarados pela defendente. Além de não ter sido apresentada justificativa plausível para o fracionamento do pagamento efetuado em 21/9/2012 em duas parcelas, constata-se que as notas fiscais apresentadas não apresentam atesto da prestação dos serviços nelas descritos. 
93. Cumpre consignar, nesse aspecto, que a emissão de nota fiscal não comprova, isoladamente, a prestação dos serviços nela declarados. Conforme estabelecido no inciso III, § 2º do art. 63 da Lei 4.320/1964 e em consolidada jurisprudência deste Tribunal, a atestação do documento comprobatório dos gastos é procedimento imprescindível à comprovação da correta liquidação da despesa pois certifica o recebimento dos bens ou prestação dos serviços a serem pagos. 
94. Nessa linha de compreensão [estão] os Acórdão 5848/2013-TCU-Primeira Câmara, Rel. Min. Ana Arraes, 1213/2014 - Primeira Câmara, Rel. Min. José Múcio Monteiro, 5335/2011 - Primeira Câmara, rel. Min. Ubiratan Aguiar, bem como o seguinte enunciado da jurisprudência selecionada deste TCU:
'Acórdão 8920/2017-TCU-Segunda Câmara
Enunciado
A aposição de assinatura em atesto de medição constitui declaração formal de que os serviços foram executados conforme contratado e estão aptos a serem pagos, trata-se de requisito essencial para a liquidação da despesa. O agente público, sob pena de responsabilização, tem o dever de se negar a atestar medição sobre a qual não tenha o efetivo conhecimento dos serviços realizados.'
95. Impende frisar que nenhuma das notas fiscais de aquisição de bens e serviços trazidas pela defendente a título de comprovação apresenta o atesto de recebimento dos produtos fornecidos e serviços prestados.
96. É certo que a ausência de notas fiscais devidamente atestadas e recibos de prestação de serviços, considerada isoladamente, não conduz à presunção absoluta de não-comprovação de despesas, podendo a lacuna ser suprida por outros meios que comprovem a efetiva entrega dos bens ou prestação dos serviços indicados nos documentos.
97. Pondere-se que, por força do que dispõe o art. 70, parágrafo único, da Constituição Federal, bem assim como do preceituado no art. 93 do Decreto-Lei 200/1967 c/c o art. 66 do Decreto 93.872/1986, a comprovação da regularidade da aplicação dos recursos públicos repassados compete àquele que os administra. Portanto, o ônus da prova da efetiva aplicação dos recursos nas finalidades legais recai sobre o gestor e não sobre este Tribunal, devendo aquele fornecer todas as provas da regular aplicação dos recursos sob sua responsabilidade na forma prescrita na legislação.
98. No caso das supostas despesas com serviços médicos, a falta de atestação poderia ser sanada mediante a apresentação de outros documentos que comprovassem a prestação dos plantões médicos declarados nos documentos fiscais. Todavia, conforme ressaltado na instrução à peça 35, não foram apresentados quaisquer documentos contendo a identificação dos profissionais de saúde que teriam prestados os serviços (nome completo, CPF, registros no CRM e CNES) , a exemplo de folhas ou recibos de pagamento e tampouco registros de presença na instituição hospitalar na qual teriam sido prestados. 
99. Igualmente não houve apresentação de documentação relativa à contratação, pela municipalidade, da prestação de serviços de saúde declarados nas notas fiscais emitidas pela sociedade empresária. Registre-se que a defendente menciona o certame licitatório Pregão Presencial n. 006/2012 (processo licitatório n. 015/2012) mediante o qual teria sido selecionada a sociedade empresária beneficiária dos pagamentos, porém não juntou aos autos termo de contrato ou qualquer documento relativo ao referido processo.
100. O único documento anexado pela defendente a título de comprovação da prestação dos serviços médicos (peça 34, p. 76) , não apresenta timbre da prefeitura ou do fundo municipal de saúde, tampouco assinatura ou identificação do agente responsável pelo recebimento dos serviços médicos supostamente executados. Trata-se, à evidência, de documento apócrifo, desprovido de quaisquer requisitos formais para que seja considerado idôneo e, portanto, imprestável como elemento probatório da efetiva prestação de serviços.
101. A responsável não apresentou, portanto, elementos comprobatórios idôneos e suficientes para demonstrar que os pagamentos à empresa Medsenior com recursos retirados do BLAFB corresponderam a serviços de saúde efetivamente prestados à população de Belo Jardim/PE no âmbito do SUS compatíveis com os desembolsos. Não está demonstrado, portanto, o nexo de causalidade entre os referidos recursos transferidos e as despesas supostamente executadas.
102. Passando ao exame dos pagamentos a pessoas físicas por tratamento fora do domicílio, observa-se que não foram trazidos quaisquer documentos que comprovem a concessão e recebimento dos benefícios pelas pessoas indicadas nas notas de empenho e cheques juntados pela defendente. Ausentes tais comprovações, não se pode acolher a alegação de que tais desembolsos correspondem a gastos em ações de saúde de competência municipal.
103. O mesmo juízo se aplica à comprovação dos demais saques de recursos nas aquisições de medicamentos espelhadas nas notas fiscais e comprovantes de transferência bancária apresentadas pela responsável (peça 34, p. 25-62) . Também nestes casos, houve tão somente a demonstração do fluxo financeiro dos recursos da conta da municipalidade para diversos beneficiários. Como não há atesto do recebimento nos documentos fiscais, a comprovação de que houve a efetiva entrega dos medicamentos dependeria da apresentação de outros elementos como controles de entrada e saída de estoque, registros de dispensação, os quais não foram apresentados.
104. Ante tais circunstâncias, não é possível afirmar com o mínimo de segurança que os pagamentos efetuados corresponderam a produtos farmacêuticos efetivamente entregues à municipalidade, conforme declara a defendente e, portanto, não podem ser aceitos como comprovação da aplicação dos recursos em debate.
105. Ante esse conjunto de circunstâncias, não se apresentam os requisitos fixados no 1072/2017-TCU-Plenário, Rel. Min. Bruno Dantas e na jurisprudência deste Tribunal para a configuração do desvio de objeto na forma suscitada pela defendente e pelo Ministério Público junto a este Tribunal. 
106. Com efeito, apesar de estar demonstrado o fluxo financeiro dos recursos repassados pelo FNS para diversos agentes privados, não há provas de que os desembolsos questionados corresponderam a bens e serviços prestados em benefício da municipalidade. A ausência de comprovação da regularidade das aplicações em ações de saúde autoriza o juízo de configuração de dano ao erário propriamente dito a que se refere o subitem do Acórdão 1072/2017-TCU-Plenário, conforme excertos abaixo transcritos:
'Por sua vez, os débitos aqui tratados como sendo decorrentes de dano ao erário propriamente dito são aqueles em que há, por exemplo, desfalque, desvio ou malversação de dinheiro, bens ou valores públicos, superfaturamento ou realização de despesas não comprovadas. São, portanto, situações em que não há evidências de que os recursos tenham sido aplicados em prol de alguma finalidade pública, razão pela qual cabe ao gestor responsável a obrigação de restituir o FNS (adianto que a discussão acerca do cofre credor nessas situações será apresentada em tópico específico deste voto) .
 (...) 
Tratando-se de débito decorrente de dano ao erário propriamente dito (como desfalques, desvios, malversações, superfaturamentos, realização de despesas sem a devida comprovação, etc.) na utilização de recursos do Sistema Único de Saúde transferidos fundo a fundo aos estados, municípios e ao Distrito Federal, cabe ao gestor responsável pela irregularidade a obrigação de ressarcir o erário, devendo a recomposição ser feita ao FNS, em respeito ao disposto nos art. 2º, inciso VII, do Decreto 3.964/2001 e art. 33, § 4º, da Lei 8.080/1990, e considerando ainda que o art. 27 da LC 141/2012 refere-se, exclusivamente, aos débitos decorrentes de desvios de objeto ou finalidade.' (grifos nossos) 
107. Por derradeiro, as alegações da defendente de que atuou em estado de necessidade não merecem acolhimento. Além de não ter comprovado que aplicou ou recursos retirados irregularmente em serviços de saúde para o município, a responsável não trouxe quaisquer elementos de prova da alegada indisponibilidade de recursos financeiros municipais para atender a demandas urgentes de saúde. De observar-se, por fim, que a responsável tampouco comprovou que não haveria outra forma de fazer frente a dispêndios urgentes sem violar as normas aplicáveis.
108. Deve-se concluir, de todo o acima exposto, que as alegações de defesa apresentadas pela Sra. Adriane Maria Alves Maciel Monteiro não descaracterizam a irregularidade a ela imputada e tampouco sua responsabilidade pelo dano ao erário dela decorrente.
109. Considerando que não restou comprovado que os recursos indevidamente sacados da conta específica do Fundo Municipal de Saúde beneficiaram o Município de Belo Jardim/PE, não subsiste, a nosso ver, a responsabilidade do ente municipal pelo ressarcimento do dano.
Outras informações relevantes
110. Em obediência ao comando contido no item 9.4 do Acórdão 1772/2017-TCU-Plenário - Relator Ministro-Substituto Augusto Sherman, informa-se que não foram localizados outros processos em tramitação nesta Corte de Contas em que haja débito imputável à Sra. Adriane Maria Alves Maciel Monteiro.
CONCLUSÃO
111. Promovidas as novas citações determinadas pelo Relator Ministro-Substituto Marcos Bemquerer Costa, verifica-se que o Município de Belo Jardim/PE (CNPJ 10.260.222/0001-05) não apresentou qualquer manifestação e tampouco recolheu o débito imputado. Em tais circunstâncias, deve ser considerado revel, para todos os efeitos, dando-se prosseguimento ao processo, com fulcro no art. 12, § 3º, da Lei n. 8.443/92.
112. Considerando que não restou comprovado que os recursos indevidamente sacados da conta específica do Fundo Municipal de Saúde beneficiaram o Município de Belo Jardim/PE, não subsiste a responsabilidade do ente municipal pelo ressarcimento do dano. Cumpre propor, por essas razões, sua exclusão da presente relação processual.
113. A Sra. Adriane Maria Alves Maciel Monteiro, por seu turno, ofertou alegações de defesa de idêntico teor àquelas ofertadas em resposta à primeira citação neste feito. Em face da análise promovida nesta instrução, propõe-se rejeitar as alegações de defesa apresentadas, uma vez que não foram suficientes para descaracterizar as imputações de irregularidade veiculadas na citação.
114. Os argumentos de defesa tampouco lograram afastar o débito imputado à responsável. Ademais, inexistem nos autos elementos que demonstrem sua boa-fé ou a ocorrência de outros excludentes de culpabilidade. Desse modo, suas contas devem, desde logo, ser julgadas irregulares, nos termos do art. 202, § 6º, do Regimento Interno/TCU, procedendo-se à sua condenação em débito e à aplicação da multa prevista no art. 57 da Lei 8.443/1992 ante a gravidade das violações às normas legais aplicáveis. 
115. Cabível, ainda, a proposição de remessa de cópia dos elementos pertinentes ao Ministério Público da União, atendendo, assim, ao disposto no art. 16, § 3º, da Lei 8.443/1992 c/c o art. 209, § 7º, do Regimento Interno/TCU."
3. 	Feitas tais considerações, a proposta de mérito da SecexTCE, uníssona, foi redigida nos seguintes termos (peças 68, pp. 13/14; 58 e 59) :  
"116. Diante do exposto, submetemos os autos à consideração superior, propondo ao Tribunal:
a) considerar revel, para todos os efeitos, o Município de Belo Jardim/PE (CNPJ 10.260.222/0001-05) , dando-se prosseguimento ao processo, com fulcro no art. 12, § 3º, da Lei n. 8.443/92;
b)  excluir o Município de Belo Jardim/PE (CNPJ 10.260.222/0001-05) da presente relação processual;
c) rejeitar as alegações de defesa apresentadas pela Sra. Adriane Maria Alves Maciel Monteiro (CPF XXX.762.054-XX) ; 
d) com fundamento nos arts. 1º, inciso I; 12, § 3º; 16, inciso III, alíneas 'b' e 'c'; 19, caput; 23, inciso III, alíneas 'b' e 'c'; 28, inciso II; da Lei 8.443/1992 c/c os arts. 209, § 7º, e 214, inciso III, alíneas 'b' e 'c', do Regimento Interno/TCU, que sejam julgadas irregulares as contas da Sra. Adriane Maria Alves Maciel Monteiro (CPF XXX.762.054-XX) , condenando-a ao pagamento das quantias a seguir especificadas, com a fixação do prazo de quinze dias, a contar das notificações, para comprovar, perante o Tribunal (art. 214, inciso III, alínea 'a', do Regimento Interno) , o recolhimento da dívida aos cofres do Fundo Nacional de Saúde, atualizada monetariamente e acrescida dos juros de mora, calculados a partir das datas discriminadas, até a data do recolhimento, na forma prevista na legislação em vigor.
Débito:
	Data de ocorrência
	Valor histórico (R$) 

	06/6/2012
	3.569,50

	16/8/2012
	910,00

	30/8/2012
	644,80

	21/9/2012
	303.000,00

	24/9/2012
	1.879,00

	e) aplicar à responsável Sra. Adriane Maria Alves Maciel Monteiro (CPF XXX.762.054-XX) a multa prevista no art. 57 da Lei 8.443/1992 c/c o art. 267 do Regimento Interno, com a fixação do prazo de quinze dias, a contar das notificações, para comprovar, perante o Tribunal (art. 214, inciso III, alínea 'a', do Regimento Interno) , o recolhimento das dívidas aos cofres do Fundo Nacional de Saúde, atualizadas monetariamente desde a data do acórdão que vier a ser proferido até a dos efetivos recolhimentos, se forem pagas após o vencimento, na forma da legislação em vigor;
	f) autorizar, desde logo, nos termos do art. 28, inciso II, da Lei 8.443/1992, a cobrança judicial das dívidas caso não atendidas as notificações;
	g) autorizar, caso seja de interesse da responsável, o pagamento das dívidas em até 36 parcelas mensais e consecutivas, nos termos do art. 26 da Lei 8.443/1992 c/c o art. 217 do Regimento Interno, fixando-lhes o prazo de quinze dias, a contar do recebimento da notificação, para comprovarem perante o Tribunal o recolhimento da primeira parcela, e de trinta dias, a contar da parcela anterior, para comprovarem os recolhimentos das demais parcelas, devendo incidir sobre cada valor mensal, atualizado monetariamente, os juros de mora devidos, na forma prevista na legislação em vigor;
	h) encaminhar cópia da deliberação que vier a ser adotada ao Procurador-Chefe da Procuradoria da República no Estado de Pernambuco, nos termos do § 3º do art. 16 da Lei 8.443/1992 c/c o § 7º do art. 209 do Regimento Interno do TCU, para adoção das medidas cabíveis, bem como ao Fundo Nacional de Saúde e aos responsáveis, para ciência; e comunicar-lhes que o relatório e o voto que a fundamentam podem ser acessados por meio do endereço eletrônico www.tcu.gov.br/acordaos e que, caso haja interesse, o Tribunal pode enviar-lhe cópia desses documentos sem qualquer custo."   
4.	O Ministério Público especializado, em parecer da lavra do Procurador Sérgio Ricardo Costa Caribé, efetuou os seguintes exames sobre o encaminhamento alvitrado pela unidade especializada (peça 60) :
"Trata-se de tomada de contas especial instaurada pelo Fundo Nacional de Saúde em razão de irregularidades na comprovação dos recursos repassados ao Município de Belo Jardim/PE, no exercício de 2012, identificadas durante auditoria realizada pelo Departamento Nacional de Auditoria do SUS (Denasus) .
2. O relatório do tomador de contas concluiu pela existência de dano no valor histórico de R$ 310.003,30, sob a responsabilidade da Sra. Adriane Maria Alves Maciel Monteiro, ex-Secretária Municipal de Saúde, devido à ausência de comprovação documental de despesas (peça 18) .
3. A SecexTCE procedeu à citação da responsável e, de posse da defesa apresentada, concluiu pela impossibilidade de acatá-la, motivo pelo qual propôs julgar irregulares as contas da defendente, condenando-a ao ressarcimento do débito e aplicando-lhe multa (peça 35) .
4. Na ocasião, divergi do encaminhamento cogitado, por entender que havia nos autos elementos indicativos de que os recursos teriam sido utilizados em ações vinculadas à saúde, o que motivou proposta de restituição à unidade técnica para que, em consonância com a jurisprudência mencionada no parecer, realizasse a citação do município (peça 38) .
5. Após a autorização da medida por Vossa Excelência, a unidade técnica notificou o ente federado e renovou a citação da Sra. Adriane Maria Alves Maciel Monteiro, sendo que apenas a então Secretária Municipal de Saúde compareceu aos autos para se defender. A SecexTCE manteve a proposta inicialmente cogitada, por considerar insuficientes os argumentos e a documentação juntados aos autos pela responsável.
6. Com as vênias de estilo, divirjo uma vez mais da unidade técnica, conforme adiante exposto.
7. A irregularidade motivadora do chamamento da responsável aos autos foi a ausência de comprovação da boa e regular aplicação dos recursos do SUS (Bloco da Assistência Farmacêutica Básica) , transferidos pelo Fundo Nacional de Saúde no período de junho a dezembro de 2012, em razão de retiradas da conta corrente específica de movimentação financeira (conta corrente nº 23.687-X FMS-Belo Jardim/FNS BLAFB) sem correspondente documentação que demonstrasse a aplicação nas finalidades definidas nas normas aplicáveis
8. De acordo com as informações contidas nos autos, foram impugnadas cinco despesas realizadas com recursos do Bloco de Assistência Farmacêutica Básica (BLAFB) , para as quais a defendente juntou, a título de comprovação, os documentos na peça 34, p. 13-87, constituídos de extratos bancários, notas de empenho, notas fiscais e demonstrativos de pagamento.
9. Com base em tais elementos, entendi ser possível, em minha manifestação anterior, desconstituir parte do débito, haja vista a apresentação dos comprovantes de despesa inicialmente ausentes, bem assim a viabilidade de identificar as correspondentes saídas da conta 23.687-X, utilizada para movimentação dos recursos do BLAFB. A tabela a seguir sintetiza as informações relativas à localização dos documentos mencionados:
	Valor (R$) 
	Evidências (peça 34) 

	3.569,50 (3.200,00 + 280,00 + 89,50) 
	Extrato p. 14
Notas Fiscais p. 52, 56 e 60
Comprovantes de pagamento p. 48, 57 e 61

	910,00
	Extrato p. 16
Nota Fiscal p. 32
Comprovante de pagamento p. 33

	644,80
	Extrato p. 16
Nota Fiscal p. 29
Comprovante de pagamento p. 25

	1.879,00 (819,00 + 1.060,00) 
	Extrato p. 17
Notas Fiscais p. 39 e 45
Comprovantes de pagamento p. 38 e 42

10. Considerando que a lacuna motivadora da impugnação foi preenchida em relação às despesas acima elencadas, entendo que tais valores devam deixar de integrar o débito em discussão.
11. No tocante à parcela mais expressiva do dano observado, de fato houve, em 21/9/2012, transferência dos recursos da conta 23.687-X para a conta 26.526-8, identificada como FMS-BJ Recursos Tesouro Municipal (peça 34, p. 63) . De acordo com a Sra. Adriane Maria Alves Maciel Monteiro, o valor foi utilizado para quitação das seis despesas indicadas logo em seguida ao lançamento do crédito na conta de titularidade da prefeitura, as quais totalizariam R$ 302.999,91 (extrato peça 34, p. 22) .
12. Na verdade, o somatório dos débitos apontados pela defendente totaliza os R$ 303.000,00 transferidos, encontrando-se o erro no lançamento relativo ao montante de R$ 612,41, indicado por ela como R$ 612,14, o qual foi transferido para a conta de investimento conforme extrato na peça 34, p. 74. Para as demais despesas, foram apresentados cheques e empenhos (no caso dos débitos nos valores de R$ 16,80; R$ 50,40 e R$ 168,00, relativos ao pagamento de diárias e locomoção de pacientes - peça 34, p. 64-72) , bem como notas de empenho, notas fiscais referentes ao pagamento de médicos e respectivos comprovantes de pagamento (débitos de R$ 16.562,30 e R$ 285.590,09 - peça 34, p. 77-83) 
13. Como se vê, da mesma forma que nos casos anteriores, foram apresentados os documentos que lastrearam os dispêndios, ainda que após a transferência do valor de R$ 303.000,00 para a conta FMS-BJ Recursos Tesouro Municipal, constituindo-se os mesmos em indicativos de que os valores foram alocados em ações de saúde, alterando-se tão somente o bloco de destinação.
14. Sobre o assunto, em minha manifestação anterior fiz menção ao TC Processo 022.118/2015-2, relativo a representação de autoria da SecexSaúde em que se discutiram irregularidades como a ora identificada, sobretudo em relação ao desvio de objeto na utilização de recursos por entes federados. 
15. Por esclarecedores, reproduzo trechos do voto condutor do Acórdão 1072/2017-TCU-Plenário, relatado pelo Ministro Bruno Dantas:
'28. No tocante às transferências de recursos federais fundo a fundo, a Portaria GM/MS 204/2007 estabelece que elas ocorrem por meio de seis blocos de financiamento: Bloco de Atenção Básica, Bloco de Média e Alta Complexidade Ambulatorial e Hospitalar, Bloco de Vigilância em Saúde, Bloco de Assistência Farmacêutica, Bloco de Gestão do Sistema Único de Saúde (SUS) e Bloco de Investimentos na Rede de Serviços de Saúde. Consoante o artigo 6º da mencionada portaria, os recursos referentes a cada bloco de financiamento devem ser aplicados nas ações e serviços de saúde relacionados ao próprio bloco.
29. Essa normatização possui o condão de permitir que o Ministério da Saúde (MS) atue como formulador de políticas públicas e indutor da atuação dos gestores estaduais, municipais e distrital, direcionando recursos para cada um desses blocos de acordo com as ações de saúde que pretende intensificar. Assim, a utilização de recursos transferidos dentro de um bloco em despesas atinentes a outro bloco caracteriza desvio de objeto, pois o gasto ocorreu com uma ação de saúde, mas em objeto diverso do pactuado.
 (...) 
31. De forma geral, a jurisprudência deste Tribunal distingue as consequências do desvio de objeto e do desvio de finalidade, conforme mencionei no seguinte excerto do voto condutor do Acórdão 3.990/2016-TCU-Primeira Câmara:
19. Em regra, quando há apenas desvio de objeto, estando mantida a finalidade para a qual os recursos se destinavam, a jurisprudência dominante deste Tribunal é no sentido de afastar a ocorrência de débito. Em alguns casos, afasta-se também a irregularidade das contas dos gestores (Acórdãos 2.606/2013, 1.707/2012 e 1.313/2009, do Plenário, 7.496/2015, 3.515/2013, e 5.319/2010, da Segunda Câmara, 5.304/2013 e 5.186/2012, da Primeira Câmara) ; em outros, a depender da gravidade da situação envolvida, afasta-se o débito, mas julgam-se irregulares as contas dos responsáveis, aplicando-se a multa do art. 58 da Lei 8.443/1992 (Acórdãos 2.332/2011 e 1.541/2007, do Plenário, 704/2013 e 5.131/2014, da Segunda Câmara, 6.274/2014, 4.374/2014 e 5.677/2014, da Primeira Câmara) .
 (...) 
32. Ocorre que, especificamente nas situações que envolvem recursos da União vinculados à saúde repassados fundo a fundo, a Lei Complementar 141/2012 estabelece o seguinte:
'Art. 27. Quando os órgãos de controle interno do ente beneficiário, do ente transferidor ou o Ministério da Saúde detectarem que os recursos previstos no inciso II do § 3º do art. 198 da Constituição Federal estão sendo utilizados em ações e serviços diversos dos previstos no art. 3º desta Lei Complementar [desvio de finalidade], ou em objeto de saúde diverso do originalmente pactuado [desvio de objeto], darão ciência ao Tribunal de Contas e ao Ministério Público competentes, de acordo com a origem do recurso, com vistas:
I - à adoção das providências legais, no sentido de determinar a imediata devolução dos referidos recursos ao Fundo de Saúde do ente da Federação beneficiário, devidamente atualizados por índice oficial adotado pelo ente transferidor, visando ao cumprimento do objetivo do repasse;' (grifos acrescidos) 
33. Observa-se, portanto, que, seja no caso de desvio de finalidade, seja no caso de desvio de objeto, a lei impõe, de forma expressa, a obrigação de reposição do fundo de saúde do ente beneficiário do repasse, para que os recursos sejam aplicados no objeto a que se destinavam, sem fazer distinções entre essas duas modalidades de irregularidade. Em ambos os casos, considerando que os recursos foram revertidos em prol da comunidade local, cabe, na linha do que determina o art. 3º Decisão Normativa TCU 57/2004, ao ente federado a obrigação de recompor, com recursos próprios, o fundo de saúde municipal, estadual ou distrital, podendo, ainda, haver a responsabilização solidária do agente público causador da irregularidade e a sua apenação com multa.
34. Contudo, mesmo após o advento da mencionada lei, ainda existem julgados nos quais este Tribunal, com base na distinção anteriormente mencionada entre desvio de objeto e de finalidade, afasta a ocorrência de débito quando há apenas desvio de objeto envolvendo a aplicação de recursos do FNS transferidos aos fundos de saúde dos demais entes da federação (Acórdãos 1.584/2015, 3.515/2013, 7.527/2013 e 7.496/2015, da Segunda Câmara, e 5.186/2012, 5.304/2013, 1.797/2014, 5.131/2014 e 5.677/2014, da Primeira Câmara, entre outros) .'
16. Em razão das divergências entre os julgados até então proferidos, o relator sugeriu a uniformização do encaminhamento a ser dado ao tema, de modo que este Tribunal, por meio do Acórdão 1072/2017-TCU-Plenário, externou o seguinte posicionamento:
'9.3.2. com relação aos débitos decorrentes de desvio de objeto ou finalidade:
9.3.2.1. o art. 27, inciso I, da Lei Complementar 141/2012 impõe a obrigação de devolução dos valores aplicados indevidamente, não fazendo distinções entre o desvio de objeto e o de finalidade;
9.3.2.2. considerando que as despesas irregulares são realizadas em benefício da comunidade local, cabe, na linha do que determina o art. 3º Decisão Normativa TCU 57/2004 e o art. 27, inciso I, da Lei Complementar 141/2012, ao ente federado a obrigação de recompor, com recursos próprios, os valores gastos indevidamente, atualizados monetariamente, ao fundo de saúde do ente beneficiário do repasse, podendo, ainda, haver a responsabilização solidária do agente público causador da irregularidade e a sua apenação com multa;' (grifou-se) 
17. Pois bem, com base nos elementos contidos nos autos, é possível inferir que, a despeito da transferência dos recursos do bloco de assistência farmacêutica para a conta 26.526-8, também de titularidade do Fundo Municipal de Saúde, a destinação dada aos valores despendidos guarda correlação com ações passíveis de enquadramento em desvio de objeto.
18. No que se refere à análise da unidade técnica no sentido de que não seria possível o acolhimento dos documentos fiscais em decorrência da ausência de atesto, defendi que deveria prevalecer a existência de outros elementos capazes de permitir o estabelecimento de nexo de causalidade entre os dispêndios a elas relativos e os valores repassados, sendo a falha insuficiente, de maneira isolada, para fundamentar a imputação de débito.
19.  Conforme se extrai da documentação juntada pela ex-Secretária Municipal de Saúde, as despesas foram antecedidas das etapas de empenho e liquidação, realizadas aparentemente de maneira conjunta, visto constar das intituladas notas de subempenho orçamentário, emitidas pelo Fundo Municipal de Saúde, as assinaturas do ordenador de despesas, do responsável pela emissão, do tesoureiro, do responsável pelo material/serviço e do responsável pela liquidação (peça 34, p. 27, 31, 36, 41, 49, 65, 68, 71, 80 e 83) .
20. Os referidos documentos indicam, inclusive quanto às despesas de materialidade mais expressiva, a que se destinavam os respectivos valores, sendo possível afirmar, com base no registrado pelo Fundo Municipal de Saúde, tratar-se de despesas referentes a serviços médicos e de saúde.
21.  Em relação às notas fiscais, se associadas aos comprovantes de pagamento feito aos seus emissores, cujos valores foram debitados da conta para onde foram transferidos os recursos do bloco de assistência farmacêutica, afiguram-se suficientes para estabelecimento de nexo de causalidade com os montantes nelas indicados. Isso sem mencionar que não constam dos autos cópia do verso desses documentos, onde também seria possível a aposição do atesto, sendo razoável, portanto, tomá-las como elementos indicativos da correta realização dos pagamentos.
22.  Nessa linha de raciocínio, entendo desarrazoado imputar débito à Sra. Adriane Maria Alves Maciel Monteiro, visto inexistirem quaisquer indícios de que tenha se locupletado à custa dos recursos federais repassados, bem assim por haver elementos que evidenciam, como dito anteriormente, a aplicação dos valores com desvio de objeto.
23.  Assim, concluo que, no contexto acima evidenciado, em que há evidências de benefício à população por meio da prestação de serviços de saúde, caberia ao ente federado restituir os valores indevidamente retirados do bloco de assistência farmacêutica, nos termos do que foi decidido por meio do Acórdão 1072/2017-TCU-Plenário.
24. Todavia, a jurisprudência mais recente desta Corte de Contas tem sido no sentido de dispensar o município da devolução de valores, haja vista o descompasso entre a nova aplicação e a programação orçamentária aprovada. A questão foi tratada durante a apreciação do TC Processo 005.366/2019-4, ocasião em que o relator do Acórdão 1045/2020-TCU-Plenário teceu importantes considerações para embasar a decisão que deixou de exigir da municipalidade a recomposição do FMS.
25. O Exmo. Ministro Benjamim Zymler destacou o transcurso de interregno aproximado de dez anos desde a ocorrência dos fatos como particularidade do processo, além de tratar do arcabouço jurídico inaugurado pela Lei Complementar 141/2012 no tocante ao planejamento das ações de saúde.
26. Em seguida, ponderou as possíveis mudanças na situação vivenciada pelo município após o longo lapso temporal, nos seguintes termos:
'48. Entretanto, não há garantia de que, transcorridos dez anos, tais procedimentos ainda sejam necessários ou se encaixem como prioritários. É possível que essa demanda já tenha sido suprida nos exercícios seguintes e não se faça mais necessária. É igualmente possível que essa demanda ainda seja necessária e já estejam contemplados recursos no plano de saúde atual para supri-la. Ainda é possível que a demanda ainda exista, mas haja outras prioridades para a saúde mais relevantes e que se colocam como prioritárias na destinação dos recursos. 
49. Em outras palavras, a transferência dos recursos federais ora questionados teve como fim a prestação de serviços definidos por condições particulares da realidade daquele período. Remanejar recursos do município agora representaria obrigação dissociada da análise das reais necessidades da população local, com impacto no planejamento das ações de saúde, que, por sua vez, também seguem ditames legais específicos. 
50. Em suma, quando o Tribunal determina que o município realoque recursos para um objeto atrelado a necessidades de dez anos atrás pode interferir de forma inadequada no uso efetivo dos recursos atualmente disponíveis para tão importante área e afetar o cumprimento das metas previstas no plano plurianual de saúde. Nesse sentido, menciono o decidido mediante o Acórdão 5313/2019-TCU-Segunda Câmara) .'
27. Nesse contexto, defendeu, inobstante a gravidade do desvio de objeto e a necessidade de inibir tal conduta, que não se exigisse a devolução de valores pelo município após expressivo transcurso de tempo, posicionamento acolhido por este Tribunal, que optou por julgar irregulares as contas do responsável pela gestão dos recursos e aplicar-lhe multa.
28. Na mesma esteira de raciocínio foi dado encaminhamento idêntico ao TC Processo 001.205/2017-0, que tratou de representação do Denasus noticiando a transferência de recursos da conta específica destinada ao custeio do SAMU no Município de Colinas/MA para a conta geral do FMS. Por meio do Acórdão 1352/2020-TCU-Plenário este Tribunal considerou procedente a representação, sem, contudo, determinar a adoção de medidas com vistas à recomposição de valores ou à apenação dos responsáveis.
29. Ao apreciar o TC Processo 019.547/2020-0, novamente foi dispensada a devolução de valores pelo Município de Carolina/MA, restringindo-se o Acórdão 1144/2021-TCU-Primeira Câmara a julgar irregulares as contas de responsável pela gestão dos recursos e aplicar-lhe multa com fundamento no art. 58, inciso II, da Lei 8.443/1992. No caso do TC Processo 038.494/2018-3, em que foi proferido o Acórdão 1402/2021-TCU-Primeira Câmara, o Tribunal optou pelo arquivamento das contas do titular da Secretaria de Saúde e por julgar regulares com ressalvas as contas do ente federado.
330. Com base nos precedentes acima mencionados, considero possível adotar posicionamento semelhante para o Município de Belo Jardim/PE nestes autos, visto terem transcorrido cerca de nove anos desde os repasses e, sobretudo, no contexto da pandemia causada pelo Coronavírus, quando não raro é necessário o remanejamento orçamentário para atendimento de necessidades urgentes. Da mesma forma, sugiro a ressalva às contas da Sra. Adriane Maria Alves Maciel Monteiro, dada a falha na transferência entre as contas do Fundo Municipal de Saúde.
31. Ante o exposto, renovando as vênias por divergir do encaminhamento sugerido pela unidade técnica, este membro do Ministério Público de Contas propõe:
	I - julgar regulares com ressalva as contas do Município de Belo Jardim/PE (CNPJ 10.260.222/0001-05) e da Sra. Adriane Maria Alves Maciel Monteiro (CPF XXX.762.054-XX) , com base nos arts. 1º, inciso I, e 16, inciso II, da Lei 8.443/1992, c/c os arts. 18 e 23, inciso II, da mesma Lei; e com arts. 1º, inciso I, 208 e 214, inciso II, do Regimento Interno, dando-lhes quitação;
	II - dar ciência da decisão que vier a ser proferida aos responsáveis e ao Fundo Nacional de Saúde (FNS) ."
É o Relatório.

Pedro Barros Nunes Studart Correa (OAB/DF 43.656), André Dutra Dorea Ávila da Silva (OAB/DF 24.383) e Liana Cláudia Hentges Cajal (OAB/DF 50.920).

Procurador Sergio Ricardo Costa Caribé.

TOMADA DE CONTAS ESPECIAL. TRANSFERÊNCIA FUNDO A FUNDO NO ÂMBITO DO SISTEMA ÚNICO DE SAÚDE - SUS. PROGRAMA DE ASSISTÊNCIA FARMACÊUTICA BÁSICA. DESVIO DE OBJETO. PAGAMENTO DE SERVIÇOS DE SAÚDE FORA DO BLOCO DE FINANCIAMENTO PREVIAMENTE PACTUADO. APLICAÇÃO DOS RECURSOS EM SERVIÇOS DE SAÚDE EM BENEFÍCIO DA COMUNIDADE LOCAL. RESSARCIMENTO DO DÉBITO AO FUNDO MUNICIPAL DE SAÚDE PREJUDICADO, DEVIDO À NORMATIZAÇÃO SUPERVENIENTE DOS BLOCOS DE FINANCIAMENTO DO FUNDO NACIONAL DE SAÚDE. REGULARIDADE COM RESSALVA DAS CONTAS DO ENTE FEDERADO E DA ENTÃO SECRETÁRIA MUNICIPAL DE SAÚDE. Torna-se desnecessária a reposição ao Fundo Municipal de Saúde, pelo Município, de débito decorrente da aplicação de recursos que, a despeito de constituir desvio de objeto à luz das normas vigentes à época do fato, é atualmente autorizada no art. 5º, incisos I e II, da Portaria MS 3.992/2017, a qual, a partir de janeiro/2018, reuniu os antigos blocos de financiamento de custeio em um único bloco.

TOMADA DE CONTAS ESPECIAL (TCE)

Secretaria de Controle Externo de Tomada de Contas Especial - SecexTCE.

Em exame a Tomada de Contas Especial instaurada pelo Fundo Nacional de Saúde - FNS, em desfavor da Sra. Adriane Maria Alves Maciel Monteiro, ex-Secretária Municipal de Saúde de Belo Jardim/PE, em razão de irregularidades na aplicação dos recursos do Sistema Único de Saúde (SUS) repassados para o aludido município, no exercício de 2012.
2.	A constituição desta TCE originou-se de fiscalização realizada pelo Departamento Nacional de Auditoria do Sistema Único de Saúde - Denasus, no período de 18/11/2013 a 22/11/2013, em decorrência de denúncia de possível superfaturamento na aquisição de medicamentos para uso no Hospital Regional Júlio Alves de Lira.
3.	Consoante o contido no Relatório de Auditoria 13861 MS/Segep/Denasus e nos relatórios complementares (peças 12, 13 e 14) ,  a equipe do Denasus constatou numerosas irregularidades na aplicação dos recursos do SUS no Município Belo Jardim/PE, sendo que esta TCE trata especificamente da ausência de documentação comprobatória da execução de despesas correspondentes a diversas retiradas de recursos da conta corrente específica de movimentação de recursos do Bloco de Assistência Farmacêutica, consoante detalhado na tabela a seguir:
	Data de ocorrência
	Valor histórico (R$) 

	06/6/2012
	3.569,50

	16/8/2012
	910,00

	30/8/2012
	644,80

	21/9/2012
	303.000,00

	24/9/2012
	1.879,00

4.	Em face dessas ocorrências, o Denasus instaurou a presente Tomada de Contas Especial, quantificando o débito total em R$ 310.003,30 e imputando-o à Sra. Adriane Maria Alves Maciel Monteiro, ex-Secretária Municipal de Saúde de Belo Jardim/PE (peça 18) .
5. 	No âmbito deste Tribunal, a Secretaria de Controle Externo de Tomada de Contas Especial - SecexTCE instruiu os autos e, com base em delegação de competência deste Relator, efetuou a citação da aludida ex-gestora pelo débito apurado na fase interna desta TCE, por conduta associada à "ausência de comprovação da boa e regular aplicação dos recursos do SUS - Bloco da Assistência Farmacêutica Básica transferidos pelo Fundo Nacional de Saúde ao Fundo Municipal de Saúde de Belo Jardim/PE, no período de junho a dezembro de 2012, em razão da realização de retiradas da conta corrente específica de movimentação financeira (conta corrente nº 23.687-X FMS-Belo Jardim/FNS BLAFB) sem correspondente documentação que demonstre a aplicação nas finalidades definidas nas normas aplicáveis (Constatação 294506 do Relatório de Auditoria 13861 MS/Segep/Denasus". (peças 25 a 29) .
6.	Carreadas ao processo as respectivas alegações de defesa, apresentadas por meio de representante legal, a unidade especializada, após analisá-las, propôs, julgar irregulares as contas da defendente, condenando-a ao ressarcimento do débito e aplicando-lhe multa (peça 35) .
7.	O MP/TCU, representado pelo Procurador Sérgio Ricardo Costa Caribé, divergiu do encaminhamento proposto pela SecexTCE, por considerar existirem nos autos elementos indicativos de que os recursos teriam sido utilizados em ações vinculadas à saúde, de tal forma que propôs a restituição dos autos à unidade técnica para a realização de citação do Município de Belo Jardim/PE (peça 38) .
8.	Por meio do despacho que constitui a peça 39, ante as razões expostas pelo Parquet especializado, determinei a restituição dos autos à SecexTCE para citação solidária do Município de Belo Jardim/PE e da Sra. Adriane Maria Alves Maciel Monteiro.
9. 	Encaminhados os ofícios citatórios (peças 44 a 46 e 50) apenas a ex-gestora encaminhou sua defesa (peça 54) , sendo que os representantes legais do Município de Belo Jardim/PE não apresentaram qualquer manifestação, tampouco recolheram o débito imputado, restando caracterizada a revelia do ente federado.
10.	Em nova análise de mérito (peça 57) , a SecexTCE, por considerar que não restou comprovado que os recursos indevidamente sacados da conta específica do Fundo Municipal de Saúde beneficiaram o Município de Belo Jardim/PE, propôs a exclusão do ente municipal da presente relação processual, bem como manteve seu posicionamento anterior no sentido de julgar irregulares as contas da  ex-Secretária Municipal de Saúde de Belo Jardim/PE, imputando-lhe o débito apurado nestes autos, com aplicação de multa.
11.	O MP/TCU divergiu desse entendimento (peça 59) , por entender que foi comprovado o desvio de objeto na realização de despesas que não estavam associadas ao Bloco de Assistência Farmacêutica, mas estavam relacionadas à área de saúde, com benefício à população do Município de Belo Jardim/PE, não tendo a ex-Secretária Municipal de Saúde se locupletado dos recursos federais repassados.
12.	Diante desse contexto e tendo em vista que, nos casos de desvio de objeto com emprego de recursos do SUS, a jurisprudência mais recente desta Corte de Contas tem sido no sentido de dispensar o município da devolução dos recursos federais desviados, o Parquet propôs o julgamento pela regularidade com ressalva das contas do ente federado e da Sra. Adriane Maria Alves Maciel Monteiro.
13.	Manifesto minha anuência ao posicionamento do Procurador Sérgio Ricardo Costa Caribé, adotando suas argumentações como minhas razões de decidir, sem prejuízo de tecer algumas considerações sobre as questões tratadas neste processo. 
14.	Compulsando os autos, observo que as despesas ora questionadas se referem a custos relacionados à locomoção de pacientes e pagamentos efetuados à empresa Medsênior Serviços em Saúde Ltda. (CNPJ 13.764.024/0001-69) pela realização de plantões médicos e de consultas ambulatoriais nas áreas de clínica geral, ginecologia, obstetrícia, otorrinolaringologia, anestesiologia e cirurgia geral (peças 65 a 87) .
15.	Trata-se, portanto, de gastos que, embora não estejam associados à assistência farmacêutica, estão relacionados à prestação de serviços de saúde em benefício da população de Belo Jardim/PE, o que caracteriza o desvio de objeto de recursos do SUS transferidos na modalidade fundo a fundo.
16.	Acerca deste tema, esta Corte, por meio do Acórdão 1391/2019-TCU-Plenário (de minha relatoria) , adotou entendimento de que não era necessária a reposição ao Fundo Municipal de Saúde, por parte do Município, de débito decorrente da aplicação de recursos que, a despeito de constituir desvio de objeto à luz das normas vigentes à época do fato, passou a ser autorizada pelo art. 5º, incisos I e II, da Portaria GM/MS 3.992/2017, a qual, a partir de janeiro de 2018, reuniu os antigos blocos de financiamento de custeio em um único bloco.
17.	Transcrevo, por oportuno, a ementa daquele julgado: 
"SUMÁRIO: TCE. CONVERSÃO DE REPRESENTAÇÃO DO DENASUS ACERCA DO DESCUMPRIMENTO DE TERMO DE AJUSTE SANITÁRIO - TAS CELEBRADO COM A SECRETARIA MUNICIPAL DE SAÚDE DE PACAJUS/CE. DESVIO DE OBJETO PRATICADO EM 2009/2010. Acórdão 1072/2017-TCU-Plenário, COM ENTENDIMENTOS SOBRE A MATÉRIA. CARACTERIZAÇÃO DE DANO, AINDA QUE SE TRATE DE OCORRÊNCIA ANTERIOR À LEI COMPLEMENTAR 141/2012. RESSARCIMENTO DO DÉBITO AO FUNDO MUNICIPAL DE SAÚDE PREJUDICADO, DEVIDO À NORMATIZAÇÃO SUPERVENIENTE DOS BLOCOS DE FINANCIAMENTO DO FUNDO NACIONAL DE SAÚDE. CONTAS IRREGULARES. MULTA.
1) Nos repasses fundo a fundo efetuados pelo Fundo Nacional de Saúde, o desvio de objeto ofende o interesse jurídico material da União em ver implementada uma determinada estratégia de saúde, segundo inteligência do art. 198, parágrafo único, da Constituição da República e dos arts. 33, caput e § 4º, 35, § 6º, 36, caput e § 1º, da Lei Federal 8.080/1990 e 12 da Portaria GM/MS 204/2007. 
2) Na hipótese de desvio de objeto, o débito é expressão financeira da lesão ao interesse jurídico material da União, provocado por parte do ente encarregado de gerir ou executar diretamente os serviços de saúde, cabendo a este, em regra, reparar ao respectivo fundo de saúde o dano observado. 
3) Torna-se desnecessária a reposição ao Fundo Municipal de Saúde, pelo Município, de débito decorrente da aplicação de recursos que, a despeito de constituir desvio de objeto à luz das normas vigentes à época do fato, é atualmente autorizada no art. 5º, incisos I e II, da Portaria MS 3.992/2017, a qual, a partir de janeiro/2018, reuniu os antigos blocos de financiamento de custeio em um único bloco." (grifos acrescidos) 
18.	Ressalte-se que a aplicação de recursos que foi efetuada pelo Município de Belo Jardim/PE e que originou o débito imputado nestes autos está atualmente autorizada pelo art. 5º, incisos I e II, da Portaria MS 3.992/2017, consoante se abstrai da transcrição a seguir:
"Art. 5º.  Os recursos financeiros referentes ao Bloco de Custeio de que trata o inciso I do caput do art. 3º serão transferidos aos Estados, ao Distrito Federal e aos Municípios em conta corrente única e destinar-se-ão:
I - à manutenção da prestação das ações e serviços públicos de saúde; e
II - ao funcionamento dos órgãos e estabelecimentos responsáveis pela implementação das ações e serviços públicos de saúde.
Parágrafo único.  Fica vedada a utilização de recursos financeiros referentes ao Bloco de Custeio para o pagamento de:
I - servidores inativos;
II - servidores ativos, exceto aqueles contratados exclusivamente para desempenhar funções relacionadas aos serviços previstos no respectivo Plano de Saúde;
III - gratificação de função de cargos comissionados, exceto aqueles diretamente ligados às funções relacionadas aos serviços previstos no respectivo Plano de Saúde;
IV - pagamento de assessorias ou consultorias prestadas por servidores públicos pertencentes ao quadro do próprio Município ou do Estado; e
V - obras de construções novas, bem como de ampliações e adequações de imóveis já existentes, ainda que utilizados para a realização de ações e/ou serviços de saúde." (NR) 
19.	Acrescente-se o fato de que já se encerrou o Plano de Saúde quadrienal (2012-2015) que previa a realização de despesas para os recursos tratados nestes autos, de tal forma que a jurisprudência desta Corte de Contas tem sido no sentido de que não deve ser determinada a reposição dos valores do SUS utilizados em desvio de objeto por ente federativo.
20.	Nesse sentido, trago à baila o recente voto do Ministro Antônio Anastasia que embasou o Acórdão 779/2022-TCU-Segunda Câmara:
"12. Ressalto também que, mediante o Acórdão 1072/2017-TCU-Plenário, relator Ministro Bruno Dantas, este Tribunal, com base no dispositivo reproduzido acima, firmou o entendimento de que, em situações como a que se examina, cabe "ao ente federado a obrigação de recompor, com recursos próprios, os valores gastos indevidamente, atualizados monetariamente, ao fundo de saúde do ente beneficiário do repasse, podendo, ainda, haver a responsabilização solidária do agente público causador da irregularidade e a sua apenação com multa" (grifos acrescidos) .
13. Apesar desse entendimento, há de se reconhecer que a legislação pertinente ao caso exige que seja ressalvada uma hipótese específica. Essa exceção resulta da análise da Lei Complementar (LC) 141/2012 e da Portaria de Consolidação (PC) 1/2017 do Ministério da Saúde, de que se conclui que, para cada período de quatro anos, são previstas todas as iniciativas da área da saúde para todas as esferas de gestão do SUS, sendo de competência do Poder Legislativo - diretamente ou com auxílio dos Tribunais de Contas e de outros órgãos - fiscalizar a elaboração e a execução desse planejamento.
14. Primeiro, o art. 96 da referida PC 1/2017 do MS (que reuniu diversas normas relativas ao SUS) previu a existência do denominado Plano de Saúde, cuja definição é a seguinte: "instrumento central de planejamento para definição e implementação de todas as iniciativas no âmbito da saúde de cada esfera da gestão do SUS para o período de 4 (quatro) anos, explicita os compromissos do governo para o setor saúde e reflete, a partir da análise situacional, as necessidades de saúde da população e as peculiaridades próprias de cada esfera". Esclareço que esse art. 96 reproduziu literalmente o art. 3º da Portaria MS/GM 2135/2013, que, por sua vez, revogara a Portaria 3.332, de 28/12/2006, cujo art. 2º trazia definição semelhante de Plano de Saúde.
15. Além disso, o art. 38 da mencionada LC 141/2012 estabelece que o Poder Legislativo (com ou sem o auxílio de outros órgãos) é responsável por fiscalizar o cumprimento dessa lei, com ênfase no que diz respeito à elaboração e execução do Plano de Saúde Plurianual e ao cumprimento das metas para a saúde estabelecidas na lei de diretrizes orçamentárias.
 (...) 
17. Desse modo, o entendimento atual deste Tribunal, ao qual me filio, é de que não deve ser determinada a reposição dos valores do SUS utilizados em desvio de objeto por ente federativo, nas hipóteses em que já se encerrou o período do Plano de Saúde quadrienal em que as despesas atinentes a esses recursos estavam previstas." (grifei) 
21.	Diante desse contexto, acolho a sugestão de encaminhamento do Parquet na linha de que as contas da Sra. Adriane Maria Alves Maciel Monteiro, ex-Secretária Municipal de Saúde de Belo Jardim/PE, e do ente federado sejam julgadas regulares com ressalva, conferindo-lhes quitação.
	Ante o exposto, voto por que seja aprovado o acórdão que ora submeto a este Colegiado. 
T.C.U., Sala das Sessões, em 21 de junho de 2022.
MARCOS BEMQUERER COSTA
Relator